【裁判字號】    98,鑑,11593
【裁判日期】    981225
【裁判案由】    違法失職
【裁判全文】
公務員懲戒委員會議決書          98  年度鑑字第 11593  號
被付懲戒人  王榮
            鄧志浩
            蔡棋材
            吳壹鋒
            蔡志忠
            吳永龍
上列被付懲戒人等因違法失職案件經臺灣省政府送請審議本會議
決如下
    主  文
吳永龍撤職並停止任用壹年。
王榮、鄧志浩、蔡棋材、吳壹鋒、蔡志忠部分均免議。
    事  實
臺灣省政府移送意旨：
一、同案被付懲戒人蔡龍鵬明知為不實之事項，而共同連續登載
    於職務上所掌之公文書，足以生損害於公眾，經判處有期徒
    刑壹年貳月，緩刑參年確定；另王榮等 7  人經第二審法
    院判決以：王榮、鄧志浩對於違背職務之行為收受賄賂，
    各處有期徒刑拾年陸月，均褫奪公權柒年；吳壹鋒、蔡志忠
    明知為走私物品而放行，各處有期徒刑柒年，均褫奪公權肆
    年；蔡棋材共同包庇走私，處有期徒刑柒年，褫奪公權肆年
    ；吳永龍明知為不實之事項，而共同連續登載於職務上所掌
    之公文書，足以生損害於公眾，處有期徒刑壹年陸月；陳明
    虛因過失致職務上依法逮捕之人脫逃，處有期徒刑參月，如
    易科罰金以參佰元折算壹日，緩刑參年；均尚未確定，其違
    法事實如下：
    被付懲戒人王榮係臺灣省基隆港務警察所和平島派出所（
    下稱和平所）巡官，蔡棋材係和平所巡佐，鄧志浩、吳壹鋒
    、蔡志忠等 3  人係和平所警員，吳永龍係基隆市警察局第
    二分局正濱派出所（下稱正濱所）巡官，蔡龍鵬、陳明虛、
    陳旭鋒等 3  人係正濱所警員。緣於 82 年 8、9 月間，張
    瑞鳴擬將其在大陸地區購買之酒類及其他管制物品私運回臺
    灣，乃請林天賜等人租得「隆安一號」漁船載運私貨，於
    82  年 11 月底請其認識之革職警官楊隆盛設法買通基隆地
    區港警人員，俾得走私，楊隆盛遂找其前部屬，時任正濱所
    警員陳旭鋒與林天賜等人謀議，由正濱漁港走私，陳旭鋒於
    82  年 12 月初不詳日，接洽漁港當地居民朱新民，當日晚
    上並由朱新民至和平所向其熟識之警員鄧志浩洽問，鄧志浩
    將其意引見主管王榮，而允諾其不法要求。數日後，王榮
    、鄧志浩 2  員商妥索價 20 萬元，推由鄧志浩向朱新民
    聯絡包庇價碼，朱新民經與陳旭鋒等人會商後同意先付 10
    萬元，後金 10 萬元，由朱新民將 10 萬元聯絡鄧志浩收受
    ，並告知漁船進港時間。因時間匆促，經雙方商妥後，漁船
    進港時間改在 82 年 12 月 9  日 20 至 24 時，王榮於
    是命鄧志浩更改勤務表，由吳壹鋒及蔡志忠共服檢查進出港
    船筏勤務，並由王榮將包庇意旨（暗示）吳壹鋒、蔡志忠
    2 員，該 2  員亦應允之。漁船於當天 21 時 15 分入港，
    吳壹鋒、蔡志忠 2  員登船查驗目睹走私物品，未依法查扣
    亦未報告帶班之巡佐蔡棋材（留在派出所內），由吳壹鋒於
    「機漁船進出港檢查表」偽載「上架」不實查驗結果，使漁
    船駛進正濱漁港。林天賜旋於翌（10）日安排「隆安一號」
    在「東隆造船廠」上架，當晚 24 時僱用工人搬運走私物品
    ，後因和平所警員劉啟楠查知該漁船有走私行為，而告知巡
    佐蔡棋材，蔡棋材始自行查看，並於同日 23 時 50 分以公
    共電話通知服 82 年 12 月 11 日 0  至 2  時巡邏勤務之
    同所警員黃大展，囑該班巡邏人員於服勤後，應行經「東隆
    造船廠」查看。於 1  時許，黃大展將查看到之走私情形報
    告蔡棋材，蔡棋材即指示黃大展前往監控，並以電話聯絡外
    宿之主管王榮回所後同往現場，然因朱新民向蔡棋材唆請
    而包庇縱放，對人車不予查辦。惟當時另有人向正濱所值班
    警員蔡龍鵬報案，隨即由巡佐梁火龍先行率同員警前往「東
    隆造船廠」查捕，並通知該所巡官吳永龍到場，梁火龍到場
    後下令所屬查貨抓人，現場工人見狀逃匿，蔡龍鵬於巷口捕
    獲林天賜，是時王榮、蔡棋材見狀況失控，即要求正濱所
    將案交由和平所偵辦，未為梁火龍巡佐接受，而將捕獲之林
    天賜帶返正濱所，交值班警員陳明虛看管。迨巡官吳永龍到
    場後，經請示上級並與王榮協調後，由兩所共同偵辦，現
    場留下之走私品則運回正濱所。吳永龍明知「隆安一號」係
    走私罪之重要證據，卻應王榮所請未予查扣，並任令現場
    查獲之工人自由離去。另朱新民向吳永龍要求允其找人頂替
    林天賜，於未見其反對，而負責看管之陳明虛亦疏於職責，
    促使林天賜得以逃脫，由林松全入所頂替；又蔡龍鵬於該正
    濱所巡官吳永龍及和平所巡官王榮 2  人指示下，雖知上
    情，卻畏於情勢，仍連續製作不實之調查筆錄及刑事案件報
    告單，迨王榮見林天賜由林松全頂替，即改由其製作筆錄
    ，並將蔡龍鵬公務上掌管之原真實警訊筆錄予以隱匿，將林
    松全以涉嫌走私罪名移送法辦。
二、核蔡龍鵬等 8  員上項行為有公務員懲戒法第 2  條違法情
    事，爰依同法第 8、19  條移請審議。
三、證據（均影本在卷）：
（一）臺灣基隆地方法院檢察署檢察官 83 年度偵字第 2218、
      2225、2226、2290、2291、2292、2443、2498、2697  號
      起訴書。
（二）臺灣基隆地方法院 83 年度訴字第 397  號刑事判決。
（三）臺灣高等法院 84 年度上訴字第 4977 號刑事判決。
被付懲戒人吳永龍申辯意旨：
為申辯人因違法一案經臺灣省政府移送審議依法提呈辯護意旨事
：
一、關於本案起訴書及第二審判決申辯人未查扣走私之「隆安一
    號」船及相關嫌疑人犯，而認申辯人違犯刑法第 164  條第
    1 項使人犯隱匿罪、第 165  條隱匿刑事證據罪部分：
 （1）緣本案涉嫌走私之「隆安一號」漁船，前係於 82 年 12
      月 10 日移置基隆市○○路 369  號東隆造船廠上架時，
      由申辯人時任正濱所之副主管梁火龍，於同年 12 月 11
      日凌晨據報後，率員前往上址查獲走私，並因辦案績效問
      題，而與稍早已到現場之和平所相持不下，為此，梁火龍
      乃囑請正濱所值班人員許文映通知申辯人前往處理。查上
      開東隆造船廠所在之門牌區號雖屬正濱所轄區，惟因該涉
      嫌走私之「隆安一號」漁船係由和平所專責安全檢查及查
      緝走私所轄之基隆市正濱漁港上岸，且該船舶安排上架事
      宜，亦係向和平所申請，是本案所涉走私犯罪之主辦單位
      ，理應由和平所擔任。然因梁火龍亦確在現場查獲走私行
      為並由蔡龍鵬拘捕乙名司機，故申辯人到場了解後為慮及
      所內同仁之績效問題，乃回絕和平所人員要求將本案交渠
      等單獨偵辦之所請，並因雙方相持不下，申辯人乃向所屬
      第二分局副分局長邱炎輝報告並請求處理，邱炎輝於電話
      中指示由正濱所、和平所自行協調，苟協調不成，則報請
      警務處裁示，即係肇因於此。故申辯人乃與和平所主管王
      榮達成二單位共同偵辦並區分「海權」、「陸權」二部
      分之協議，即申辯人所屬正濱所負責查扣東隆造船廠內之
      大陸酒（即陸權部分），而和平所因專責船舶走私，且就
      船舶之查扣及保存等工作較熟悉，故乃負責處理涉案之「
      隆安一號」漁船（即海權部分），至辦案績效問題，則以
      正濱所、和平所及案發當日率領「和平九號」警網之余天
      選為查獲機關。依此以見申辯人及和平所主管王榮間就
      查扣物品之權責分配，既係於雙方爭執後，依所屬上級長
      官邱炎輝指示及雙方協調之結果，且案發當時「隆安一號
      」漁船上架前之進港、上架亦確係由和平所管轄，則本案
      起訴書及第二審判決僅執申辯人未予查扣「隆安一號」漁
      船即認申辯人隱匿刑事證據云云，衡諸上開事實，殊可訾
      議。況就上開查扣物品之權責分配事實，非惟業經第二分
      局副分局長邱炎輝於高院 85 年 2  月 2  日庭訊時，證
      稱：「他們有打電話叫我協調，後來僵持不下，再上報主
      管，才協調分配查緝工作」等語可資為證，另亦據同案被
      告朱新民於第二審 84 年 3  月 31 日之訊問筆錄中證稱
      ：「是吳永龍和王榮 2  位協調航線（歸）港警所、車
      子貨歸派出所…」等語可憑。綜上事證，該「隆安一號」
      漁船依當日協調結果及主管指示既應由港警所人員查扣及
      保存，則申辯人何來查報扣案該船舶義務之有？
 （2）次查，申辯人於案發當日接獲通知赴東隆造船廠時，即詢
      問梁火龍現場狀況，並經其告知查獲走私大陸酒並拘捕乙
      名司機，由蔡龍鵬押解回正濱所，而申辯人於獲悉上情後
      ，即著手處理上開正濱所及和平所間之績效爭執問題。依
      上情以觀申辯人既係於梁火龍率員查獲走私並逮捕乙名司
      機後才到達現場，且梁員亦告知僅查獲乙名司機並押解回
      所，則苟有其他犯嫌在場，梁員豈有不加以逮捕拘禁或向
      申辯人報告之理？再者，梁火龍於案發當日申辯人抵達現
      場後，其既僅告稱查獲司機乙名，而現場並另有其他單位
      人員，且部分人員亦未著制服，則申辯人非惟無從查知是
      否另有其他工人在場，況自始至終梁火龍或其他在場人員
      亦未向申辯人報告另有查獲其他人士，則申辯人何來「任
      令現場查獲之工人自由離去」之有？而就上情，亦據梁火
      龍於高院 85 年 2  月 2  日之訊問筆錄中，經訊：「你
      們是否有捉到司機？」時，證稱「是蔡龍鵬捉的，我要他
      帶回正濱派出所」等語在卷可稽。基此以論，申辯人於案
      發當日接獲所內同仁通知而前往現場處理時，一切行事既
      均係依現場狀況及同仁回報情形，依法查扣相關人、物證
      據，則申辯人要如何（無）使人犯隱匿及隱匿刑事證據犯
      罪該當之情，要屬昭然無疑。
二、關於本案起訴書及第二審判決所認申辯人使被告林松全頂替
    而便利林天賜得以脫逃，而有刑法第 163  條第 1  項便利
    脫逃罪及刑法第 164  條頂替罪或使人犯隱匿罪部分：
 （1）核本件案發當日 82 年 12 月 11 日凌晨，申辯人係離所
      外宿，而當日正濱所原排定之值班情形係 0  時至 4  時
      為蔡龍鵬；4 時至 8  時為陳明虛；嗣於 82 年 12 月
      11  日凌晨 2  時許蔡龍鵬接獲電話報案後，即由巡佐梁
      火龍率同蔡龍鵬及待命服勤之蔡國正 3  人趕赴東隆造船
      廠查緝走私；另蔡龍鵬原擔任值班職務，則委由另一待命
      服勤之許文映擔任。按依卷附交通部臺灣北區電信管理局
      所提供之通話紀錄顯示，82  年 12 月 10 日夜間，申辯
      人離所外宿期間，正濱所分別有人於 12 月 10 日 23 時
      53  分至 23 時 55 分；12  月 11 日 0  時 4  分至 0
      時 5  分；0 時 24 分連續 3  次發話與本案涉嫌行賄犯
      罪之朱新民所有 0000000  號電話連絡，並分別於當日 0
      時 25 分及 0  時 31 分由正濱所呼叫朱新民所有
      000000000 門號之呼叫器，則上開通訊之時間，因申辯人
      正值離所外宿，且該發話人客觀上亦足以懷疑與本件走私
      案有密切關聯，是為明申辯人清白暨懲治不法，此項證據
      ，已有加以詳查之必要，而第二審判決就其他事項，雖陳
      論諸多，惟就此直接關乎本案正濱所是否另有員警涉嫌走
      私及申辯人清白之證據，第二審判決竟捨未探究，而是項
      證據因與後述同案被告蔡龍鵬及正濱所另一員警許文映關
      於本案不利申辯人證言之真偽有涉，而與待證事實有重要
      之關係，就該案情有調查之必要性，是第二審判決疏未調
      查。
 （2）次按，依卷附本案當日支援查緝走私之「和平九號」警網
      帶班巡官余天選於調查局基隆市調查站 83 年 6  月 29
      日之調查筆錄所稱：「82  年 12 月 11 日 2  時 50 分
      接獲指示，我即率警網約 4  分鐘抵達現場（中正路 369
      號），將巡邏車停靠於中正路造船廠側，看見對面有警員
      蔡龍鵬正帶 1  人欲往正濱所方向走去，我即下車詢問，
      蔡員稱該人係走私案嫌犯…」及該警網員警蔡俊俐於同日
      之調查筆錄所稱：「82  年 12 月 11 日凌晨 3  時左右
      ，當我們這一班警網到達現場時，即看見正濱所員警蔡龍
      鵬將 1  名嫌犯帶走…」。另於 83 年 6  月 28 日檢察
      官偵查中之筆錄，上開余、蔡 2  員亦據分別指陳：「有
      ，我看到蔡龍鵬於我們到達時，抓著一個人，我問他那人
      是誰，他說是走私的」，「我看到他帶到對街往派出所方
      向…」、「余天選去問蔡龍鵬時，蔡龍鵬抓著一個人，余
      天選問蔡龍鵬，蔡龍鵬說抓到一個司機」等情不移，且梁
      火龍於 83 年 6  月 29 日偵查中之筆錄，亦證稱：「在
      現場蔡龍鵬有跟我說查到司機」、「他（指蔡龍鵬）跟我
      講，我叫他把他抓到的人帶回去…」等語甚詳。綜上證言
      ，參互以觀，蔡龍鵬確係於 82 年 12 月 11 日 3  時左
      右即查扣乙名司機並押返正濱所之事實，已無由何人事後
      空言否認。而蔡龍鵬於 3  時許單獨押解返所之人，依上
      開當日正濱所分別於 82 年 12 月 11 日 3  時 19 分至
      3 時 20 分、3 時 23 分至 3  時 24 分、3 時 36 分至
      3 時 37 分發話與登記為林天賜所有之 0000000  號電話
      聯絡之通話紀錄及林天賜於 83 年 6  月 23 日基隆市調
      查站之筆錄所供承：「那都是我自己打回家的，因我當時
      已被抓到正濱派出所，警察讓我打電話回家」云云以解，
      於 82 年 12 月 11 日 3  時許，蔡龍鵬單獨押解返回正
      濱所之人要係林天賜無誤，然於正濱所內僅餘值班許文映
      一人，苟林天賜欲於所內借電話撥回家聯絡林松全頂替，
      則其要必先經蔡龍鵬或許文映同意（而此即上開林天賜所
      稱警察讓伊打電話回家之意），易言之，苟有聯絡林松全
      頂替情事，蔡龍鵬或許文映當亦知悉，此其一。其二者，
      依卷附之通話紀錄所示，案發當日梁火龍因績效問題與和
      平所於現場爭執不下時，梁火龍即以無線電通知值班許文
      映聯絡申辯人到場，許文映並於 82 年 12 月 11 日 3
      時 15 分 25 秒至 3  時 15 分 46 秒，由正濱所發話撥
      通申辯人所有之 0000000  號電話聯絡申辯人趕赴東隆造
      船廠處理，申辯人亦旋即於當日 3  時 30 分左右到達現
      場，則綜觀上開時間之先後順序而言，林天賜由蔡龍鵬押
      返正濱所並於正濱所撥接電話返家聯絡林松全時，申辯人
      因頃獲許文映通知趕赴現場途中，故實無從知悉該情事，
      而當日擔任 4  時至 8  時值班任務之陳明虛既證稱未有
      何人交待看管人犯，則當可確定者，林天賜應係於當日 3
      時 27 分撥接最後一通電話返家後至 4  時之間離開正濱
      所，而茍係如此，則殊堪探究者，乃係何人令其離去？押
      解人犯返所之蔡龍鵬及值班許文映作何處理，又何以未曾
      報告申辯人？矧就上開林天賜於正濱所撥接電話返家聯絡
      之事實，既有相關卷附之通話紀錄及林天賜之證言可徵，
      則許文映於第二審 85 年 2  月 2  日庭訊時所稱：「我
      值班期間無人犯進來」云云，究係昧於事實之虛偽陳述，
      抑或另有其與蔡龍鵬間無得為他人道之關乎本案走私犯罪
      或緝拿走私人犯之隱情，容非無詳予審訊之必要，而第二
      審未予詳究，率行論判，於法更難令人折服。
 （3）另查，依當日支援「和平九號」警網之正濱所員警李英得
      於 83 年 6  月 28 日、29  日檢察官偵查中所供陳「後
      來我們巡佐梁火龍指派我和蔡龍鵬先把一個司機帶回派出
      所」、「是在快要結束的時候」、「（奉命帶多少人回派
      出所）一個，就是後來移送的林松全」，「（交與誰收人
      犯？）陳明虛」及陳明虛於 83 年 7  月 6  日基隆市調
      查站之調查筆錄與第二審 85 年 2  月 2  日之訊問筆錄
      分別所供：「約在 82 年 12 月 11 日凌晨 4  時 30 分
      左右，蔡龍鵬、李英得帶了一位嫌犯到正濱派出所」、「
      我 4  點準時接班，並未有任何人犯，我接班時蔡龍鵬押
      來之人犯是林松全，並不是林天賜」云云以觀，案發當日
      蔡龍鵬前後應共計 2  次押解犯嫌返回正濱所，第一次乃
      係於許文映值班之 3  時許，單獨一人押人犯林天賜回所
      ，第二次則係於陳明虛值班之 4  時 30 分許，與李英得
      押人犯林松全回所，再依林天賜於 83 年 6  月 29 日檢
      察官偵查中供稱，當日押其返所之警員僅有「一個」，則
      依此論理法則而言，蔡龍鵬於 4  時 30 分許與李英得押
      返正濱所之人已非林天賜，是蔡龍鵬於歷庭所稱其係於返
      所制作筆錄時方發現人犯已被調換云云，豈非亦與上情歧
      異？而就蔡龍鵬於本案歷庭為前後矛盾、破綻橫生之證言
      ，第二審竟未予探查其真相為何，而率予採擷，則於此疏
      率之論證下，申辯人何能甘服。
 （4）末查申辯人於案發當日接獲許文映通知於 3  時 30 分許
      到達東隆造船廠後，其間，除因向邱炎輝請示處理方式而
      於 4  時許返回正濱所聯絡外，申辯人均係於東隆造船廠
      指揮查扣工作，迄至接近 6  時許，申辯人親自駕駛查扣
      之貨車返所後，亦旋即接獲勤務中心通報東隆船廠另發現
      走私洋煙乙批，為此，申辯人隨即指派蔡國正陪同再次前
      往東隆造船廠，而王榮及梁火龍亦自行尾隨而至，並於
      查無其事後，申辯人即返所沐浴。依此而論暨徵諸經驗法
      則，申辯人幾無可能如蔡龍鵬所稱並為第二審判決所採認
      之得有於正濱所與朱新民等人協商換人之時間與機會，況
      申辯人於當日 4  時許返所聯絡邱炎輝後，旋即返回現場
      告知和平所人員聯絡結果，並指揮搬運查扣物品，則申辯
      人確無可能分身二處而有所謂商談換人情事。諸此之情，
      案發現場之梁火龍等人及 4  時至 8  時值班之陳明虛均
      可資為證，而申辯人亦業就上開事實請求第二審惠予調查
      相關證據在案。惟第二審判決就上開足以動搖判決心證之
      重要證據，仍未予調查，則第二審判決之率斷違誤，此復
      係另一明證。
三、關於第二審判決以申辯人與王榮、蔡龍鵬基於犯意聯絡，
    製作不實之被告林松全調查筆錄及刑事案件報告單，而認被
    付懲戒人違犯刑法第 213  條公務員登載不實罪之判決部分
    。蓋：
 （1）查依林天賜於 83 年 6  月 24 日基隆市調查站之調查筆
      錄所供承：「當時未看見林松全，心想找他出面頂罪，乃
      先至正濱派出所借電話打一通電話回家中尋問林松全行蹤
      ，後來才發現睡在帆布車上，俟酒全部搬上船邊冷凍車後
      ，我即隨警步行回正濱派出所等候…」等語及 83 年 6
      月 28 日於檢察官偵查時自承：「有（幫忙把船貨搬到車
      上）」、「搬完了」等語以觀，林天賜於案發當日既曾於
      申辯人下令搬運私酒上車時在場幫忙，則滋生疑問者，在
      場之梁火龍何以未發現稍早業經指示蔡龍鵬押返回所之林
      天賜，竟再度出現於私貨現場？且亦未當場向申辯人報告
      ？依此以見，梁火龍嗣於偵查中陳稱「貨載回去時，我跟
      著貨回去，到派出所已發現那個人已換成林松全」云云，
      容屬可疑，而應予詳查，惟歷審棄置未視，於法已非無應
      於審判期日調查之證據未予調查之判決當然違背法令之虞
      。
 （2）次查依陳明虛於偵查中 83 年 6  月 29 日、8 月 1  日
      之偵查筆錄及第一審 84 年 4  月 14 日之訊問筆錄所證
      ，案發當日於陳明虛值班時，蔡龍鵬押解人犯乙名返回正
      濱所後，即未再返回現場，且即由蔡龍鵬單獨一人製作該
      犯嫌之筆錄，而承前所述，申辯人於當日均在現場指揮及
      協調，而未曾與蔡龍鵬及人犯照面。職是之故，蔡龍鵬開
      始製作筆錄時，申辯人因尚未返所，自無從知悉人犯是否
      正確或訊問內容有何誤植。再者申辯人於當日將近 6  時
      自東隆造船廠駕駛涉嫌運送走私物品之冷凍車返回正濱所
      後，旋即因勤務中心之通報而再度返回東隆造船廠，嗣因
      查無所獲而折返正濱所後，因蔡龍鵬已返所多時，故亦認
      其筆錄之製作應無任何問題，是申辯人亦未予詢問而逕自
      進入浴室淋浴。惟於申辯人淋浴時，值班陳明虛前來報告
      第二分局三組催請儘速呈送筆錄，且於申辯人浴畢而出時
      ，蔡龍鵬亦告知因當日係星期六，各單位僅上半天班，故
      三組要求儘快移送筆錄及刑案報告單，俾能於各單位下班
      前聯絡相關事項，為此申辯人探詢蔡龍鵬筆錄是否完成，
      苟已完成，則儘快移送。而依經驗法則以觀，苟申辯人曾
      於蔡龍鵬或王榮訊問筆錄時在場了解，則殊不知陳明虛
      或蔡龍鵬何需另向申辯人告知催送筆錄情事。是依上開事
      證以觀，其合理解釋無他，蓋於蔡龍鵬及王榮於正濱所
      製作訊問筆錄時，申辯人並無如第二審判決所認曾指示蔡
      龍鵬依王榮之不實陳述記載為林松全筆錄之情。
 （3）再按，各警察單位之案件受理或移送作業流程中，無論係
      報案三聯單、刑案移送報告書等，因均需蓋用主管印章，
      且因相關主管要無可能全年 24 小時在所執行職務，故於
      主管離所外出或不克親自核章時，就相關文書之主管印文
      ，乃多係由承辦員警逕行取用置於副主管桌上之印章蓋用
      ，以利案件辦理之時效爭取，而就上開權宜情事，亦係各
      警察機關所共認，即係肇因於此。故本案 82 年 12 月
      11  日 7  時許，由蔡龍鵬記錄，王榮訊問之林松全筆
      錄及蔡龍鵬所製作之刑事案件報告書，容或係因三組催請
      儘速送或蔡龍鵬因自信筆錄係由和平所主管王榮訊問並
      有王某簽名核認，故乃未經申辯人審閱即逕行依慣例取用
      平日置於副主管梁火龍桌上之申辯人職章蓋印並隨即移送
      ，是當時值班之陳明虛亦於第一審 84 年 4  月 28 日之
      訊問筆錄中明確證稱：「（這份筆錄吳水龍有無看過？）
      沒有」等語可憑，則於同日筆錄中蔡龍鵬所為申辯人曾看
      過筆錄云云之供述，已非無疑。易言之，就該林松全部分
      之刑事案件報告書及筆錄內容，既自始即未經申辯人過目
      或簽章確認，且蔡龍鵬於偵查中 83 年 8  月 2  日之筆
      錄內，經訊：「主管、查獲警員欄梁火龍、蔡國正、許文
      映、陳明虛，均你幫他們寫上？」時亦自承：「是的」等
      語，則第二審判決所指申辯人登載不實犯罪部分，其認事
      用法，亦有疏誤，而有判決所載理由與卷附證據矛盾之判
      決，當然違背法令之情。
四、基上論結，本案第二審判決既有如上所述之諸多違背法令處
    ，於法即無再予維持之理由而應予撤銷、改判。經上訴最高
    法院，獲最高法院書記廳通知判決發回臺灣高等法院〔證（
    1 ）〕，懇請鈞會明察，以免冤抑，而昭法感，為禱。
五、證據（影本在卷）：
 （1）最高法院書記廳通知書。
    理  由
一、按被付懲戒人有公務員懲戒法第 2  條各款情事之一者，應
    為懲戒處分之議決；被付懲戒人受褫奪公權之宣告，認為本
    案處分已無必要者，應為免議之議決，同法第 24 條前段、
    第 25 條第 2  款分別定有明文。
二、被付懲戒人王榮係前臺灣省基隆港務警察所（90  年改制
    稱為內政部警政署基隆港務警察局）和平島派出所（下稱和
    平所）巡官兼主管；被付懲戒人蔡棋材係和平所巡佐；被付
    懲戒人鄧志浩、吳壹鋒均係和平所警員；被付懲戒人蔡志忠
    於 81 年 7  月 7  日起至 83 年 3  月 31 日止為和平所
    警員，83  年 4  月 1  日調任臺北縣警察局（91  年 1
    月 1  日改制稱為臺北縣政府警察局）警員迄今；被付懲戒
    人吳永龍係基隆市警察局第二分局正濱派出所（下稱正濱所
    ）巡官兼主管（以上除被付懲戒人蔡志忠外，其餘 5  位已
    免職），均係依據法令從事公務之人員，平日負責基隆市正
    濱漁港（下稱正濱漁港）入港人員、船貨之安全檢查及查緝
    走私物品等職務。
三、緣 82 年 8、9 月間，張瑞鳴企圖將在大陸地區購買，完稅
    價格超過新臺幣（下同）10  萬元、重量逾 1  千公斤之「
    懲治走私條例公告數額管制項目及其數額」所列丁項之大陸
    生產酒類等管制物品私運進入臺灣，乃透過友人綽號「大胖
    」之葉勝明居間介紹認識葉春益，約定由張瑞鳴提供葉春益
    4 百萬元，委由葉春益代為尋找、僱用運貨之船隻、車輛及
    接運走私之工人，並負責行賄買通查驗船舶入出港人、貨之
    港警、漁（安）檢等單位檢查人員，同時安排船舶自大陸地
    區私運管制物品，由臺北縣野柳附近漁港進入臺灣等相關事
    宜。葉春益則將該 4  百萬元轉請友人林天賜代為辦理。經
    林天賜首肯後，葉春益即先支付林天賜訂金 20 萬元。此時
    ，適有「隆安一號」漁船（本件犯罪後更名為「恆豐號」）
    所有人李存禮因認該船漁獲不佳，遂將船隻委由呂萬枝代為
    媒介出租他人。呂萬枝因與林天賜熟識，復經葉春益、林天
    賜告知走私計畫後，呂萬枝即引介葉春益、林天賜與李存禮
    洽談。李存禮明知葉春益、林天賜等人租船之目的意在至大
    陸地區載運私貨走私進口，竟仍與 2  人基於走私之犯意聯
    絡，同意以 1  百萬元顯逾通常賃船租金之價格，將「隆安
    一號」出租葉春益、林天賜等人走私之用，並收受船舶出租
    訂金 30 萬元。李存禮旋即於 82 年 10 月 19 日將該船寄
    籍野柳漁港，復僅留用知情之原船員賴德藏，共同計畫於臺
    北縣野柳地區之漁港走私上岸。呂萬枝、葉春益、林天賜等
    人租得載貨船舶後，即透過知情之友人杜世朝找尋知情並具
    有船長資格之陳朝榮及船員潘建光、蘇崇成，分別擔任「隆
    安一號」漁船之船長、船員，另原船員賴德藏則仍擔任輪機
    長，4 人與呂萬枝、張瑞鳴、葉勝明、葉春益、林天賜、李
    存禮共同基於走私及非法航行至大陸之犯意聯絡，由陳朝榮
    、潘建光、蘇崇成、賴德藏等 4  人依呂萬枝指示，於 82
    年 11 月 2  日，共同駕駛「隆安一號」漁船自臺北縣野柳
    漁港出海，並未經主管機關許可，即直駛大陸福建省馬尾港
    （下簡稱馬尾）。同年 11 月 3、4 日間，該船駛抵馬尾港
    靠岸。次日即有張瑞鳴委請購買大陸產製酒類之綽號「阿明
    」之大陸林姓成年男子將大陸物品「董公酒」、「貴州醇」
    、「貴州玉醇酒」、「貴州仙臺酒」、「瀘州老窖」等酒類
    及不詳 10 公斤白色桶裝之物，搬運上船，藏載於船艙內，
    再覆蓋 1、2 百箱之漁貨以為掩飾後，等候呂萬枝指示私運
    返臺時間。葉春益、林天賜、張瑞鳴、葉勝明、呂萬枝等人
    為使「隆安一號」漁船能自臺北縣野柳附近漁港順利進港，
    即共同基於行賄之犯意聯絡，推由林天賜設法疏通港口檢查
    管制單位人員。林天賜旋於 82 年 11 月底，商請因案革職
    之警官楊隆盛（原通緝中，嗣因時效完成撤緝）協助走私入
    港。楊隆盛知悉前部屬陳旭鋒時任正濱所警員，乃與葉春益
    、林天賜、張瑞鳴、葉勝明及呂萬枝等人共同謀議，更改由
    正濱漁港進港。楊隆盛即出面委請陳旭鋒運用地緣關係，設
    法買通安檢單位負責檢查之公務人員，使「隆安一號」得以
    由正濱漁港入港靠岸卸貨。陳旭鋒於 82 年 12 月初某日，
    向擔任義警之居民朱新民告知欲從正濱漁港走私之意後，朱
    新民即與陳旭鋒、楊隆盛、林天賜、葉春益、張瑞鳴、葉勝
    明、呂萬枝等人共同基於行賄之犯意，由朱新民於同日晚間
    ，至和平所向熟識之警員即被付懲戒人鄧志浩要求協助走私
    事宜，經被付懲戒人鄧志浩同意後，代為引見主管即被付懲
    戒人王榮。復經朱新民、被付懲戒人王榮、被付懲戒人
    鄧志浩等 3  人在被付懲戒人王榮辦公室洽談後，被付懲
    戒人王榮、鄧志浩向朱新民表示：「不會主動去抓（按指
    查緝），但排班（係被付懲戒人鄧志浩）及負責安檢之人，
    應由事主給付金錢為酬」等語，對於違背職務之行為為賄賂
    之要求，並同意設法調派親信警員，包庇「隆安一號」走私
    自正濱漁港放行入境。3 人會談後，被付懲戒人鄧志浩陪同
    朱新民出所時，復叮囑朱新民：「日後聯繫，以呼叫器呼叫
    聯絡」。朱新民離去後，將被付懲戒人王榮、鄧志浩等同
    意包庇走私之消息告知陳旭鋒。陳旭鋒旋即帶同朱新民至基
    隆市○○路「凱旋門餐廳」引介與楊隆盛、林天賜見面，並
    將疏通結果轉知葉春益等。未幾，被付懲戒人王榮、鄧志
    浩 2  人商妥索價 20 萬元，後由被付懲戒人鄧志浩聯絡朱
    新民告以包庇之價碼。朱新民獲悉後，即與陳旭鋒、林天賜
    、楊隆盛在「凱旋門餐廳」會面，將被付懲戒人王榮、鄧
    志浩等索取賄賂 20 萬元之事轉知林天賜，經林天賜允諾，
    當場交付朱新民 10 萬元為前金；約定另 10 萬元於事成後
    付清。復應允走私之後，另答謝 20 萬元由朱新民、陳旭鋒
    朋分，同時告知走私船舶係「隆安一號」，預定於 82 年
    12  月 7  日 24 時後進港。朱新民、陳旭鋒離開「凱旋門
    餐廳」後，由朱新民開車載陳旭鋒至基隆市○○街 719  號
    1 樓小吃店，並由朱新民以呼叫器呼叫被付懲戒人鄧志浩回
    電至小吃店，約被付懲戒人鄧志浩前來。被付懲戒人鄧志浩
    開車來會後，朱新民即將賄款 10 萬元交由被付懲戒人鄧志
    浩收受，並轉知被付懲戒人鄧志浩：「所開價碼業為貨主方
    面承諾，另 10 萬元於貨物安全進港後給付及船名、擬定入
    港時間為 82 年 12 月 7  日 24 時許」等情。被付懲戒人
    鄧志浩收取賄款後表示，經安排後，會通知朱新民等語。被
    付懲戒人王榮、鄧志浩得知「隆安一號」入港時間後，2
    人見 82 年 12 月 7  日 24 時以後之班次係由該所警員黃
    大展、郭益甫 2  人負責船筏進出港檢查勤務，認 2  人不
    便買通，而調動該班夜間全部執勤人員，時間緊迫，調動過
    大，實非適宜，乃議定商請貨主更改進港時間，並提前於
    82  年 12 月 7  日 20 時至 24 時之間進港，以利更改值
    班表，並安排親信人員負責執行船筏檢查之勤務。被付懲戒
    人鄧志浩乃於 82 年 12 月 7  日上午至正濱漁市○○巷道
    內，與朱新民、陳旭鋒見面，並要朱新民等人更改時間。陳
    旭鋒即於同日 12 時 19 分許，以電話轉知楊隆盛。經楊隆
    盛告以，接運私貨之車輛已定在當日 24 時，再行安排接駁
    車輛、搬貨人員恐有不及，並提議將時間改在 82 年 12 月
    9 日 20 時至 24 時之間。楊隆盛復以電話與林天賜聯繫，
    再由林天賜轉告呂萬枝以無線電通知陳朝榮於 82 年 12 月
    9 日 20 時至 22 時間由正濱漁港進港，並於入港後停泊於
    基隆市○○路正濱漁市場旁碼頭。朱新民經由陳旭峰轉知另
    定之進港時間（即 82 年 12 月 9  日 20 時至 22 時間）
    後，即通知被付懲戒人王榮、鄧志浩。被付懲戒人王榮
    、鄧志浩得知後，即共同基於收賄及包庇走私之犯意聯絡，
    由被付懲戒人王榮指示被付懲戒人鄧志浩將和平所 82 年
    12  月 9  日 20 時至 24 時間之值班勤務表，將原負責船
    筏進出港安全檢查之警員陳志峰調為內勤值班人員，再將原
    排定值班之人即被付懲戒人蔡志忠調為守望人員，由被付懲
    戒人蔡志忠與原排定執行船筏檢查之被付懲戒人吳壹鋒共同
    值服該班檢查進出港船筏勤務，並由被付懲戒人王榮將包
    庇葉春益等人走私之事告知被付懲戒人吳壹鋒、蔡志忠，2
    人亦同意共同參與。另被付懲戒人王榮、鄧志浩因認擔任
    帶班執行檢查勤務之巡佐即被付懲戒人蔡棋材向來草率懶散
    ，遂對被付懲戒人蔡棋材之勤務部分未作更動。呂萬枝見一
    切就緒後，即指示陳朝榮、潘建光、蘇崇成、賴德藏等人於
    82  年 12 月 9  日 21 時 15 分，將「隆安一號」駛入正
    濱漁港。此時被付懲戒人吳壹鋒、蔡志忠會同不知情之被付
    懲戒人蔡棋材及安檢憲兵吳聲源登船查驗。被付懲戒人吳壹
    鋒、蔡志忠 2  人明知「隆安一號」係被付懲戒人王榮所
    欲包庇走私入港，竟與被付懲戒人王榮、鄧志浩基於包庇
    走私之犯意聯絡，於登船檢查時，未依規定對該船舶所載貨
    物作詳實之查驗、紀錄，即任由「隆安一號」以「上架」（
    即進港維修）為由，臨時駛入正濱漁港內，使船載走私大陸
    酒類（除扣案 1  千餘箱外，另有 2  輛冷凍車已滿載私貨
    離去）得以順利進港卸貨。2 人復與被付懲戒人王榮、鄧
    志浩基於偽造文書之犯意聯絡，由被付懲戒人吳壹鋒於「機
    漁船（含船員）進出港檢查表」（下稱漁船進出港檢查表）
    上，偽載「上架」之不實查驗結果，就 2  人所見之漁貨滿
    載情形則未記載於表列「記載事項」中之「漁獲量」、「其
    他」等欄，用以表示該船係空艙。此時不知情之值班警員陳
    志峰亦依被付懲戒人吳壹鋒登載之漁船進出港檢查表所載內
    容，在「基隆港務警察所入出海舢舨漁船進出港登記簿」內
    記載上架之事實。被付懲戒人吳壹鋒、蔡志忠與王榮、鄧
    志浩等 4  人復共同基於概括犯意，由被付懲戒人吳壹鋒在
    「基隆港務警察所和平島派出所員警工作紀錄簿」公文書上
    （下稱員警工作紀錄簿），偽載「隆安一號」進港之處理情
    形為：「漁檢部分係『檢查良好』、守望情形為『所外監控
    、狀況良好』之不實記載，再由被付懲戒人蔡志忠在該員警
    工作紀錄簿之負責守望之紀錄人欄簽名，均足以生損害於警
    務機關對船筏進出港查驗之正確性。陳朝榮、潘建光、蘇崇
    成、賴德藏將「隆安一號」停泊於正濱漁港碼頭後，即與在
    場等候之呂萬枝、杜世朝及不知情「隆安一號」報關事務處
    理人符蘊和、潘建光之女友接頭後，先後離船。林天賜旋於
    82  年 12 月 10 日，安排「隆安一號」漁船在基隆市○○
    路「東隆造船廠」（下稱東隆造船廠）上架，伺機卸貨。林
    天賜復向不詳姓名之人租用載運車輛 2  輛，及向陳彥塥租
    用冷凍功能全無之車號 GN-380 號冷凍車 1  輛及偽裝作為
    押運用之帆布車 1  輛，並請陳彥塥安排僱用走私卸貨所需
    人員。陳彥塥即以每人 3  千元代價，僱得搬運工人 25 人
    到場進行搬運。及至 82 年 12 月 10 日 24 時許，陳彥塥
    自行駕駛己有帆布車，帶同工人 25 人及冷凍車司機李建隆
    等人至「東隆造船廠」內，與綽號「建國」等不詳成年男子
    會合，並基於搬運走私物品罪之犯意聯絡，依林天賜之指示
    進行卸貨、載運等工作。嗣因和平所警員劉啟楠、陳志峰、
    王膺程等因認被付懲戒人吳壹鋒、蔡志忠 2  人就「隆安一
    號」漁船進行安全檢查之舉止有異，乃通告被付懲戒人即巡
    佐蔡棋材「『隆安一號』係似老闆（指被付懲戒人王榮）
    的船，有從事走私之嫌」，藉資提醒被付懲戒人蔡棋材注意
    ，惟被付懲戒人蔡棋材卻不予置理。劉啟楠遂對「隆安一號
    」加以監視，迨至 82 年 12 月 10 日中午，果然發現「隆
    安一號」已在和平所對面基隆市○○路「東隆造船廠」上架
    ，確知「隆安一號」應有走私行為，隨即告知被付懲戒人蔡
    棋材，被付懲戒人蔡棋材始信為真，並自行於該日中午前往
    「東隆造船廠」察看。同日晚間，被付懲戒人蔡棋材再至「
    東隆造船廠」察看「隆安一號」漁船，確知有走私情事，乃
    於同日 23 時 50 分許，以公共電話通知正值 82 年 12 月
    11  日零時至 2  時巡邏勤務之同所警員黃大展，囑該班巡
    邏人員黃大展、洪志煌於服勤後，至「東隆造船廠」察看當
    地走私情形。黃大展、洪志煌等即依被付懲戒人蔡棋材指示
    ，於 82 年 12 月 11 日零時 20 分許，在該所第 5  號巡
    邏箱簽到後，駛抵「東隆造船廠」監看走私情形。迨至 1
    時許，黃大展等返所將所見走私情形報告被付懲戒人蔡棋材
    。適因被付懲戒人王榮當日係外宿，被付懲戒人蔡棋材為
    帶班巡佐，可自行命令查緝，乃指示黃大展等前往監控，候
    令處理，不得擅自採取查緝行動。被付懲戒人蔡棋材因對被
    付懲戒人王榮利用其負責查驗之班次包庇走私，竟未事先
    告知，大為不悅，乃呼叫被付懲戒人王榮回所，並叫醒警
    員劉啟楠、李宏仁、王建華、熊維屏待命前往緝私。被付懲
    戒人王榮接獲被付懲戒人蔡棋材通知後，即先行回所，並
    與被付懲戒人蔡棋材「密談」後，被付懲戒人蔡棋材竟與被
    付懲戒人王榮基於包庇走私之犯意聯絡，由被付懲戒人王
    榮率同被付懲戒人蔡棋材與不知情之劉啟楠、李宏仁於當
    （11）日 1  時 55 分許自和平所出發，同車前往查緝。另
    王建華、熊維屏 2  人因著裝不及，未能跟上。迨被付懲戒
    人王榮、蔡棋材及員警劉啟楠、李宏仁等抵達現場時，第
    1、2  輛載運走私物品車輛已於同（11）日零時 30 分左右
    滿載私貨後離去；第 3  輛 GN-380 號冷凍車甫行裝貨，被
    付懲戒人王榮為免走私行為為所屬警員劉啟楠、李宏仁發
    現，即命劉啟楠、李宏仁在外守候警戒，不得進入；僅夥同
    被付懲戒人蔡棋材進入走私巷道內，迨見現場 GN-380 號冷
    凍車正在裝運私酒，工人亦在附近進行搬運，2 人均未緝貨
    捕人。此時朱新民在現場見被付懲戒人王榮等到場，知被
    付懲戒人王榮係業經勾串之人，並認被付懲戒人蔡棋材係
    亦為被付懲戒人王榮買通之所屬，乃自行進入走私現場找
    被付懲戒人王榮，請被付懲戒人王榮、蔡棋材，勿為查
    緝人、船及私貨，並將走私物品放行。被付懲戒人王榮因
    與被付懲戒人鄧志浩早已共同收受賄款前金 10 萬元，乃偽
    向朱新民表示：「如巡佐蔡棋材不予查緝，即可放行」，示
    意朱新民向被付懲戒人蔡棋材疏通。朱新民隨即向被付懲戒
    人蔡棋材示好，並問被付懲戒人蔡棋材：「可否不為查辦」
    ，被付懲戒人蔡棋材與王榮已有包庇之犯意聯絡，遂佯稱
    ：「只要王榮說好就好」等語。朱新民探知被付懲戒人蔡
    棋材已無意查辦時，即通知在旁之林天賜入內與被付懲戒人
    王榮、蔡棋材等商談包庇事宜。被付懲戒人王榮、蔡棋
    材 2  人乃共同任由工人、貨主等在現場自由進出活動、搬
    貨達 30 分鐘之久，對車輛、走私物品、人員均未下令查辦
    。同（11）日 2  時 25 分許，正濱所值班警員蔡龍鵬（經
    臺灣基隆地方法院判處有期徒刑 1  年 2  月，緩刑 3  年
    確定，並經本會 87 年 6  月 26 日以 87 年度鑑字第
    8649  號議決降壹級改敘之懲戒處分）據一自稱為警員之不
    詳姓名者以電話報案後，即由巡佐梁火龍先行帶同被付懲戒
    人即警員蔡龍鵬、警員蔡國正前往「東隆造船廠」查緝，並
    向該所巡官兼主管即被付懲戒人吳永龍報告。梁火龍、蔡國
    正、被付懲戒人蔡龍鵬等到場後，梁火龍下令所屬查貨抓人
    ，在場搬貨工人見狀，紛紛逃匿，被付懲戒人蔡龍鵬並於巷
    道口捕獲林天賜。被付懲戒人王榮、蔡棋材見狀況失控，
    急自巷內走出，表示 2  人係和平所警員，要求正濱所將該
    案交由和平所處理，不得過問，以遂行包庇之企圖。惟遭梁
    火龍拒絕，梁火龍並即呼叫警網馳援，旋由基隆市警察局第
    二分局和一路派出所主管余天選率該所員警王和瑚、蔡俊俐
    及正濱所員警李英得到場協助查緝走私。梁火龍即命被付懲
    戒人蔡龍鵬、員警李英得將正濱所捕獲之林天賜先行帶返該
    所，交被付懲戒人即值班警員陳明虛（經臺灣高等法院判處
    有期徒刑 3  月，如易科罰金，以 3  百元折算 1  日，緩
    刑 3  年確定，並經本會上揭 87 年度鑑字第 8649 號議決
    書議決記過貳次之懲戒處分）看管，再返現場協助查緝。不
    久，警員王和瑚在「隆安一號」上發現私酒，同時捕獲藏匿
    於船上之不詳姓名工人 2  人。被付懲戒人王榮見目的不
    達，竟將業已裝有私酒之冷凍車鑰匙取走，堅持本案應由和
    平所辦理，使正濱所人員一時無法將車扣離。迨被付懲戒人
    即正濱所主管吳永龍到場後，乃請示上級機關，並與被付懲
    戒人王榮「協調」後，同意由二單位會同查辦，並命在場
    之人共同將剩餘私酒自「隆安一號」漁船搬下，放置於 GN-
    380 號冷凍車上，被付懲戒人王榮始將私藏之冷凍車鑰匙
    交付被付懲戒人吳永龍，經被付懲戒人吳永龍以貨車將完稅
    價格共計 34 萬 9  千 119  元，已逾公告管制數額之前開
    自大陸走私入臺之私酒運回正濱所。此時，被付懲戒人王榮
    惟恐包庇走私之犯行事發，竟意圖隱匿有關「隆安一號」
    漁船走私案件之刑事證據及現場走私人犯，即要求被付懲戒
    人吳永龍勿將「隆安一號」上查獲私貨情形據實查報，同時
    將「隆安一號」涉案人船交由被付懲戒人王榮處理。被付
    懲戒人吳永龍明知「隆安一號」漁船係本件走私罪之重要證
    據，依法應為查扣，現場船員及搬運私貨工人，均係涉嫌走
    私之現行犯，依法應當場逮捕移送偵辦，竟與被付懲戒人王
    榮基於犯意聯絡，未將「隆安一號」漁船查扣，並任現場
    查獲之工人自由離去，藉以隱匿本案相關刑事證據及犯罪嫌
    疑人。當（11）日凌晨 3、4 時許，被付懲戒人吳永龍等正
    濱所警員押送扣案之酒類回所時，朱新民亦尾隨而至。此時
    ，經被付懲戒人蔡龍鵬帶回而交由正濱所值班即被付懲戒人
    陳明虛看管之林天賜見朱新民前來，即請朱新民向被付懲戒
    人吳永龍要求找人頂替。朱新民為使林天賜得以由他人頂替
    隱匿，乃要求被付懲戒人吳永龍讓林天賜離去，另以林天賜
    預備之人頂替。經被付懲戒人吳永龍同意後，朱新民即告知
    林天賜，再由林天賜於正濱所內以電話聯絡綽號「麻阿和」
    之林松全（經臺灣基隆地方法院判處有期徒刑 3  月確定）
    前來頂替。迨林松全到達正濱所時，被付懲戒人吳永龍即乘
    看管林天賜之被付懲戒人陳明虛疏於注意，指示林天賜離去
    派出所，並由林松全入所頂替。嗣被付懲戒人王榮亦尾隨
    正濱所警員至正濱所後，見林天賜業由林松全頂替，即堅持
    自行訊問林松全，以隱匿「隆安一號」走私之案情。此時被
    付懲戒人蔡龍鵬正製作林松全筆錄，梁火龍發覺林松全並非
    蔡龍鵬當場逮捕之走私犯人，向被付懲戒人吳永龍報告，被
    付懲戒人吳永龍為隱匿該刑事證據，向梁火龍稱：「沒你的
    事，不用多管」。被付懲戒人王榮進行訊問林松全時，由
    被付懲戒人蔡龍鵬依林松全供述製作筆錄。其間，被付懲戒
    人王榮認林松全所述走私案查獲地點不宜據實紀錄，明知
    該案件係在「東隆造船廠」內之上架船「隆安一號」上查獲
    ，竟命被付懲戒人蔡龍鵬將原筆錄擱置不用，須另行製作筆
    錄，並未經林松全供述之情形下，由被付懲戒人王榮自行
    陳述該走私案查獲地點：「係貨主叫林松全去瑞芳深澳電廠
    附近開車準備（載）往臺中，下交流道他會與伊會面」云云
    ，指示被付懲戒人蔡龍鵬將該不實事項記載於警詢筆錄中。
    被付懲戒人蔡龍鵬認非屬實，向被付懲戒人即主管吳永龍反
    應，被付懲戒人吳永龍竟與被付懲戒人王榮基於犯意聯絡
    ，向被付懲戒人蔡龍鵬陳稱：「依王榮所述記錄」。被付
    懲戒人蔡龍鵬雖明知上開供述實非林松全之供述，內容亦為
    不實，仍與基於概括犯意之被付懲戒人王榮、吳永龍基於
    犯意聯絡，將該林松全不實之供詞及王榮陳述之不實查獲
    情形，記載於職務上所掌之公文書即警詢筆錄及刑事案件報
    告書上，並由被付懲戒人吳永龍在該報告書上蓋用職名章簽
    核。被付懲戒人王榮並乘被付懲戒人蔡龍鵬不注意之際，
    將被付懲戒人蔡龍鵬公務上掌管之原真實警詢筆錄予以隱匿
    ，足以生損害於警察機關案件辦理之正確性。林天賜等完成
    走私及頂替人犯後，張瑞鳴各交付葉春益、呂萬枝 6  萬元
    充作酬勞，復委由葉春益於同年月 11 日下午 4  時許，將
    現金 125  萬元交與呂萬枝；呂萬枝將其中 25 萬元留為己
    有，另 70 萬元餘款給付李存禮，由李存禮扣除支出後，與
    前金合併與陳朝榮、潘建光、蘇崇成六、四分贓；賴德藏則
    分給 5  萬元為酬。葉春益另於同年月 12 日中午許，將尾
    款 250  萬元持至林天賜住處，交與不知情之林天賜之妻黃
    哖收受轉交林天賜。林天賜除給付陳彥塥 8  萬元搬運費，
    再由陳彥塥以每人 3  千元給付搬運私貨之工人。林天賜又
    約請朱新民、陳旭鋒至「凱旋門餐廳」內，並以部分私酒為
    正濱所查獲為由，僅交付朱新民 10 萬元；朱新民將其中 4
    萬元交付陳旭鋒為酬。另前答應被付懲戒人王榮、鄧志浩
    等之後謝尾款 10 萬元，則因部分私貨遭突來之正濱所查獲
    ，拒不給付，被付懲戒人王榮、鄧志浩始未再得取另 10
    萬元賄款。
四、案經法務部調查局基隆市調查站向臺灣基隆地方法院檢察署
    檢察官聲請核發通訊監察書後，由該署檢察官指揮該站及基
    隆市警察局、臺灣省基隆港務警察所共同偵查移送及該署檢
    察官自動檢舉偵查起訴。嗣經臺灣高等法院 95 年度重上更
    （四）字第 185  號刑事判決，撤銷第一審關於被付懲戒人
    部分之不當判決改判認被付懲戒人王榮係犯修正前貪污治
    罪條例第 4  條第 1  項第 5  款之違背職務收賄罪、懲治
    走私條例第 10 條第 1  項包庇走私罪、刑法第 213  條公
    務員登載不實罪、第 164  條第 1  項使人犯隱匿罪、第
    138 條第 1  項之隱匿公文書罪及第 165  條隱匿刑事證據
    罪；被付懲戒人鄧志浩係犯修正前貪污治罪條例第 4  條第
    1 項第 5  款之違背職務收賄罪、懲治走私條例第 10 條第
    1 項包庇走私罪、刑法第 213  條公務員登載不實罪，均依
    刑法第 55 條規定，從一重論以：「王榮、鄧志浩共同依
    據法令有調查犯罪職務之人員，對於違背職務之行為收受賄
    賂，各處有期徒刑拾年陸月，均褫奪公權柒年。共同所得新
    臺幣拾萬元，應予連帶追繳沒收，如全部或一部無法追繳時
    ，應以其財產抵償之。」又認被付懲戒人蔡棋材係犯懲治走
    私條例第 10 條第 1  項包庇走私罪；被付懲戒人吳壹鋒、
    蔡志忠均係犯懲治走私條例第 10 條第 1  項之包庇走私罪
    、刑法第 213  條公務員登載不實罪，所犯二罪均依刑法第
    55  條規定，從一重論以：「蔡棋材、吳壹鋒、蔡志忠共同
    公務員包庇走私，各處有期徒刑柒年，均褫奪公權肆年。」
    另認被付懲戒人吳永龍係犯刑法第 213  條公務員登載不實
    罪、第 163  條第 1  項之縱放脫逃罪、刑法第 164  條第
    2 項、修正前刑法第 30 條之幫助頂替罪及刑法第 165  條
    隱匿刑事證據罪，依刑法第 28 條、第 56 條，從一重論以
    ：「吳永龍共同連續公務員明知為不實之事項，而登載於職
    務上所掌之公文書，足以生損害於公眾，處有期徒刑壹年陸
    月，減為有期徒刑玖月。」該 6  名被付懲戒人不服該判決
    均提起上訴，終經最高法院於 98 年 10 月 22 日以 98 年
    度台上字第 6203 號刑事判決駁回上訴確定。上開事實，有
    前揭刑事判決正本在卷足憑。
五、被付懲戒人吳永龍申辯意旨，否認有上開違失行為（詳如上
    開事實欄記載），惟其所辯，已為刑事確定判決所指駁不採
    ，自非可信。該被付懲戒人其餘申辯及其提出之證據，僅可
    作為處分輕重之參考，不足資為免責之論據，該被付懲戒人
    違失事證，已臻明確。核其所為，除觸犯刑法外，另有違公
    務員服務法第 5  條及第 7  條所定，公務員應誠實、謹慎
    及執行職務應力求切實之旨。審酌被付懲戒人吳永龍為正濱
    所巡官兼主管，查獲走私犯罪案件，竟與和平所巡官兼主管
    王榮共同隱匿關係走私案件之證據，未將走私用之漁船查
    扣，又在查獲現場任由走私犯罪之嫌疑人自由離去隱避，藉
    以隱匿相關刑事證據及犯罪嫌疑人，更讓林松全頂替已經逮
    捕之走私犯罪共犯，復於不實之林松全警詢筆錄及刑事案件
    報告書蓋用職名章簽核，足以生損害於警察機關辦理刑事案
    件之正確性，及嚴重損害警察機關聲譽，情節重大，並審酌
    其行為之動機、手段、行為所生之損害及影響、行為後之態
    度等一切情狀，爰為如主文所示之懲戒處分。
六、被付懲戒人王榮、鄧志浩已因服公務有貪污行為，經法院
    各判處有期徒刑 10 年 6  月，並均宣告褫奪公權 7  年確
    定，有如上述，參酌公務人員任用法第 28 條第 1  項第 4
    款及第 2  項之規定，已不得任用為公務人員，現任公務人
    員並應由其主管長官予以免職。又被付懲戒人蔡棋材、吳壹
    鋒、蔡志忠均因包庇走私，經法院各判處有期徒刑 7  年，
    均褫奪公權 4  年確定，亦有如上述，參酌公務人員任用法
    第 28 條第 1  項第 5  款、第 7  款及第 2  項之規定，
    已不得任用為公務人員，現任公務人員並應由其主管長官予
    以免職，應認本件被付懲戒人王榮、鄧志浩、蔡棋材、吳
    壹鋒、蔡志忠等 5  名，已無再為懲戒處分之必要，依首開
    法條規定，應予免議。
據上論結，被付懲戒人吳永龍有公務員懲戒法第 2  條各款情事
，應受懲戒；被付懲戒人王榮、鄧志浩、蔡棋材、吳壹鋒、蔡
志忠均有同法第 25 條第 2  款規定之情事，均應予免議，爰依
同法第 24 條前段、第 9  條第 1  項第 1  款、第 11 條、第
25  條第 2  款議決如主文。
中    華    民    國    98    年    12    月    25    日
                    公務員懲戒委員會
                          主席委員長  張  信  雄
                              委  員  朱  瓊  華
                              委  員  柯  慶  賢
                              委  員  洪  政  雄
                              委  員  簡  朝  振
                              委  員  林  開  任
                              委  員  許  國  宏
                              委  員  蔡  秀  雄
                              委  員  吳      敦
以上正本證明與原本無異。
中    華    民    國    98    年    12    月    28    日
                              書記官  朱  家  惠
1


司法院資訊處製作；財團法人民間司法改革基金會備份。
